【裁判字號】    98,易,183
【裁判日期】    991210
【裁判案由】    業務侵占
【裁判全文】
臺灣新竹地方法院刑事判決               98年度易字第183號
公  訴  人  臺灣新竹地方法院檢察署檢察官
被      告  黃緒濬
選任辯護人  鄧湘全律師
            程昱菁律師
被      告  官明陽
選任辯護人  張仕賢律師
上列被告因竊盜案件，經檢察官提起公訴（97年度偵字第352 號
、98年度偵字第2238號），本院判決如下︰
    主  文
黃緒濬、官明陽均無罪。
    理  由
甲、關於程序部分（含證據能力之審酌）：
一、按被告以外之人於審判外之陳述，雖不符刑事訴訟法第159
    條之1 至之4 之規定，然經當事人於審判程序同意作為證據
    ，法院審酌該言詞陳述或書面陳述作成時之情況，認為適當
    者，亦得為證據；又當事人、代理人或辯護人於法院調查證
    據時，知有第159 條第1 項不得為證據之情形，而未於言詞
    辯論終結前聲明異議者，視為有前項之同意，同法第159 條
    之5 亦有明文。查本案所引用之證據資料（詳後引證據），
    其中各項言詞或書面傳聞證據部分，縱無刑事訴訟法第159
    條之1 至第159 條之4 或其他規定之傳聞證據例外情形，亦
    業經本院審理時予以提示並告以要旨，且各經檢察官、被告
    黃緒濬、官明陽及其等辯護人表示意見，當事人及辯護人均
    已知上述證據乃屬傳聞證據，惟迄至本案言詞辯論終結前均
    未對該等證據聲明異議（本院卷第132 至140 頁），依上開
    規定，已擬制同意其有證據能力，且本院審酌該等傳聞證據
    之取得過程並無瑕疵，與本案待證事實間復具有相當之關聯
    性，以之為本案證據尚無不當，均得採為證據。
二、次按，竊盜、業務侵占二罪，其均係以和平手段取得他人之
    財物，兩罪之侵害財產法益、侵害之時、地及被害主體，均
    無差異，抑且其具有「意圖為自己或第三人不法之所有」之
    主觀犯意及侵害「他人之物」為犯罪客體之構成要件，並有
    罪質上之共通性，因之，檢察官如係以竊盜罪名起訴，法院
    就被告侵害單一法益之同一被害客體（即事實同一）之業務
    侵占罪嫌，自非不能審酌（最高法院81年度台非字第423 號
    、88年度台非字第350 等判決意旨可參），是本案檢察官對
    被告黃緒濬、官明陽2 人以涉犯竊盜罪嫌起訴後，嗣經到庭
    執行職務之檢察官於本院審理中提出98年度蒞字第4096號補
    充理由書（本院卷第32、33頁），更正起訴事實為被告2 人
    涉犯共同業務侵占承攬工地開挖土石並販賣牟利之犯行，觸
    犯之法條亦由刑法第320 條第1 項更正為同法第336 條第2
    項，是本院就被告黃緒濬、官明陽2 人所為有無涉犯竊盜或
    業務侵占等罪嫌，均應予以審究，併先敘明。
乙、實體部分：
一、公訴意旨略以：被告黃緒濬係湧泰工程有限公司（下稱湧泰
    公司）實際負責人，被告官明陽係被告黃緒濬指派、自民國
    96年11月17日起，擔任湧泰公司承包位於新竹縣竹北市○○
    ○路與自強北路口之「桃竹雙向改善計劃六家加壓站管線」
    工程工地之現場負責人。被告黃緒濬於上開工程工地開挖地
    基時，發覺挖起之土石為砂石級配料，有相當經濟價值，且
    明知本件工程未編列棄運土費用，應以挖起之原土加工製成
    低強度高流動性劣質混凝土（下稱MRC ）回填管線四周，多
    餘之土石應回填工地窪地，不得私自外運，竟因考量工程得
    標價格過低，而與被告官明陽商議可將砂石外賣牟利補貼，
    被告官明陽亦明知本件契約之MRC 應用原土加工，被告2 人
    竟基於為自己不法所有之犯意聯絡，由被告官明陽透過友人
    介紹，將開挖之砂石以每立方米新臺幣（下同）350 元販售
    予梓輝工程有限公司（下稱梓輝公司），不知情之梓輝公司
    員工張永珍則自97年1 月5 日起，依被告官明陽指示調派不
    知情之黃文瑞、鍾煥煒及陳國義分別駕駛小型怪手及挖土機
    ，挖掘上開工地土石後，堆置於不知情之胡金雄、王德明所
    駕駛之車號625-AJ號、106-HT號大貨車上，胡金雄及王德明
    再將上開土石載運至梓輝公司以販售牟利；嗣警方於同年月
    6 日11時40分許，在梓輝公司查獲載運上開土石至梓輝公司
    之貨車司機胡金雄及王德明，並扣得砂石出入貨過磅單10張
    ，共計竊取170.6 立方米之土石，因認被告2 人均涉犯刑法
    第320 條第1 項之竊盜罪嫌。而上開補充理由書則以被告2
    人均為從事業務之人，竟基於為自己不法所有之犯意聯絡，
    將上開170.6 立方米之土石侵占入己販售牟利，因認被告2
    人亦均涉犯刑法第336 條第2 項之業務侵占罪嫌等語。
二、按犯罪事實應依證據認定之，無證據不得認定犯罪事實；又
    不能證明被告犯罪者，應諭知無罪之判決，刑事訴訟法第15
    4 條第2 項、第301 條第1 項分別定有明文；且認定不利於
    被告之事實，須依積極證據，苟積極證據不足為不利於被告
    事實之認定時，即應為有利於被告之認定，更不必有何有利
    之證據（最高法院30年上字第816 號判例意旨參照）；再認
    定犯罪事實所憑之證據，雖不以直接證據為限，間接證據亦
    包括在內；然而無論直接或間接證據，其為訴訟上之證明，
    須於通常一般之人均不致有所懷疑，而得確信其為真實之程
    度者，始得據為有罪之認定，倘其證明尚未達到此一程度，
    而有合理之懷疑存在時，基於無罪推定之原則，即應為無罪
    之判決（最高法院76年臺上字第4986號判例意旨參照），又
    按刑法竊盜或侵占罪，均係以意圖為自己或第三人不法之所
    有，而竊取或侵占他人之財物為要件，被告主觀上如未具備
    不法所有之意圖，即難遽以各該罪相繩。本件公訴人認被告
    黃緒濬、官明陽等2 人涉犯竊盜罪嫌，嗣於本院審判程序時
    ，經檢察官更正犯罪事實及起訴法條，認被告2 人涉犯業務
    侵占罪嫌，無非均係以被告官明陽於警偵時之供述及偵訊時
    之證述，證人即湧泰公司負責人王雅玲、證人廖明科及陳朝
    旭亦即臺灣自來水股份有限公司北區工程處（下稱自來水公
    司北工處）設計工程員及工程監造人員、證人即嘉南興業有
    限公司（下稱嘉南公司）負責人王昆榮等人於偵訊時之證述
    ，及證人即梓輝公司員工張永珍於警偵時之證述，暨梓輝公
    司砂石出入貨過磅單、驗收證明單、工地現場照片等資為論
    據。
三、訊據被告黃緒濬、官明陽2 人固均不否認被告官明陽從96年
    11月17日起擔任湧泰公司承包上開工程工地之現場負責人，
    並將開挖之砂石以每立方米350 元販售予梓輝公司，梓輝公
    司員工張永珍自97年1 月5 日起，依被告官明陽指示調派人
    員駕駛小型怪手及挖土機，挖掘上開工地土石後，堆置於胡
    金雄、王德明所駕駛之上揭大貨車上載運至梓輝公司以販售
    ，為警方於同年月6 日11時40分許在梓輝公司當場查獲，並
    扣得砂石出入貨過磅單10張，共計運出170.6 立方米土石之
    事實，然均堅決否認涉犯竊盜及業務侵占等犯行；被告黃緒
    濬辯稱：我並非湧泰公司之實際負責人，亦未指示被告官明
    陽將查獲之土石販售梓輝公司等語，其辯護人另稱：本案承
    包合約有爭議，應純屬民事糾紛，而不涉及刑事不法等語，
    被告官明陽則以：本案開挖的土石，有20％要棄運，僅80％
    在拿來做MRC ，我是依照合約去做，但現場挖到的土石並無
    法做到合約上20％至50％強度的要求要被罰款，且挖到石頭
    超過5 吋要打碎，還需要成本，不如去買現成的MRC ，品質
    好，又達到業主合約的要求，才因挖出土石太多，無法再回
    填，且會影響鄰地排水及隔鄰大樓地下室結構的安全，我們
    才把土石賣給梓輝公司等語。
四、經查：
  (一)本件自來水公司北工處既委請行政院國軍退除役官兵輔導委
    員會臺北榮民技術勞務中心（下稱退輔會榮民中心）進行上
    開工程，退輔會榮民中心再將其中之「自來水管路埋設工程
    」分包予湧泰公司，湧泰公司依照分包承攬契約之約定必須
    遵循上開主工程契約條款及施工圖（含施工補充說明）之約
    定施工等情，此有工程契約（放置卷外）及承攬契約書（含
    相關契約附件，97聲他57卷第12至48頁）等相關事證附卷可
    稽，而該工程因開挖管溝地基，且據證人即自來水公司北工
    處工程設計人員廖明科於本院審理時證述上開工程尚需於地
    基中置放抽水筒和蝶閥組窨井等設備之情（本院卷第118 頁
    ），是必有該管溝中空以供水流通過及上開設備佔用體積部
    分挖出土石如何處置之問題甚明。又本件依照退輔會榮民中
    心承攬自來水公司北工處上開工程後，轉承包予湧泰公司之
    約定，湧泰公司依照本件工程契約「十六、可控制性低強度
    材料或多功能再生混凝土回填」之規定，湧泰公司又可將所
    開挖之土石，於湧泰公司之技術能有效利用剩餘土石方達契
    約規定時，將所開挖土石大於5 吋部分篩除自行棄運或打碎
    處理外，得依參考表規定之「配比設計」試拌經自來水公司
    北工處檢驗合格，用以作為施工之用（工程契約第4-117 至
    4-124 頁），再依施工圖1/12施工補充說明第12條及第14條
    之規定：場內開挖回填後之剩餘土，應依設計整地完成後高
    程填於凹地夯實，多餘之殘土依廢棄土處理，不得隨意棄於
    場內，影響排水或流入鄰宅；本工程產生之剩餘土石方，一
    律近運至配水池預定地之低窪處，並予整平夯實，惟不得堆
    於配電區（工程契約末所附編號第1/12號施工圖施工補充說
    明）等情，有上開工程契約在卷可考，並據證人廖明科於本
    院審理時證稱：做完MRC 後之剩餘土石要填平低窪處等語（
    本院卷第120 頁反面），可見本案業主已將上開工程之開挖
    土石依照契約之約定委由湧泰公司持有處理，是湧泰公司及
    被告黃緒濬、官明陽2 人，並無以不法方式破壞自來水公司
    北工處與開挖土石之持有關係，可見被告2 人所為處置本案
    開挖土石之行為，實與竊盜罪之構成要件有間，即難以該罪
    相繩，至為灼明。
  (二)其次，湧泰公司將上開工程開挖土石近運利用（即運送至工
    程範圍內回填夯實以供利用），或外運處理（即運送至工程
    範圍外處理），係由被告黃緒濬委由工地現場負責人即被告
    官明陽負責，而據湧泰公司名義上負責人王雅玲於偵訊時證
    稱：我是湧泰公司名義負責人，我是負責該公司財務處理，
    如發放薪水、請款等事務，工地事務都由我前夫即被告黃緒
    濬在處理，被告官明陽不是我公司的人，當初他和被告黃緒
    濬講好，這個工地交給被告官明陽，此案等於我公司發包給
    他做等語（97偵352 卷第175 、246 、247 頁），而被告官
    明陽於偵查中供稱：被告黃緒濬是在工地負責指揮的人，我
    們不管工地的大小事都要跟他報告，有人將梓輝公司（砂石
    場）介紹給我，因此案開始施工之初，被告黃緒濬就說到時
    挖起的土石，直接賣掉就好了，我就問他該梓輝公司有砂石
    車可直接運走，可否以一立方米350 元計價將開挖土石賣給
    梓輝公司，他說可以，且稱賣出的錢可以補貼工地等語（同
    上偵卷第203 頁），復經證人張永珍於警詢時證稱：我經友
    人傅文雄介紹上開工地有土石要賣，詢問被告官明陽稱可以
    販賣且一切合法，以每立方米內含運費60元總價350 元之價
    格成交等語（同上偵卷第31頁），且本案販售梓輝土石共計
    170.6 立方米，並有梓輝公司砂石出入貨過磅單（立方米數
    分別為13.9、15.4、15.7、18.3、16.3、17.4、16.7、19.2
    、18.4、19.3，合計為170.6 立方米）及驗收證明單扣案足
    稽（同上偵卷第57至65頁），是被告黃緒濬委由被告官明陽
    共同進行清運販售本案上開工程開挖土石，對被告2 人而言
    ，其等就所開挖之砂石，係屬因業務上持有之物，是被告黃
    緒濬空言諉稱其並未參與販售砂石乙節，雖尚難憑採，且本
    件客觀上就該業務上持有開挖土石之物，雖被告黃緒濬、官
    明陽2 人固有將其中170.6 立方米據為己有予以販售之行為
    ，然究係有無不法所有之意圖，厥為本案審究之關鍵所在。
  (三)被告黃緒濬、官明陽等2 人本案所為並無不法所有意圖之認
    定：
    1.查依照施工圖1/ 12 施工補充說明第12條之規定：「場內
      開挖回填後之剩餘土，應依設計整地完成後高程填於凹地
      夯實，多餘之殘土依廢棄土處理，不得隨意棄於場內，影
      響排水或流入鄰宅」（工程契約末所附編號第1/12號施工
      圖施工補充說明），參以證人即自來水公司北工處監造工
      程人員陳朝旭於本院審理時證稱：因本件工程開挖出之土
      石太多了，現場不夠堆置等語（本院卷第126 頁），是被
      告2 人將持有之多餘土石依照上開契約及施工圖之規定外
      運販售處置，在工程契約上已非無據。
    2.再者，證人陳朝旭於本院審理時證稱：對於本件工程的MR
      C 廠商是否要使用現場開挖土石製作，及廠商可否直接購
      買MRC 為施工之用，均無硬性規定，即廠商可以把現場開
      挖土石交給預拌廠製作成MRC 採自拌方式，或向預拌廠直
      接購買非以現場土石製作的現成MRC 的方式均可等語（本
      院卷第125 頁、第126 頁反面、第127 頁），而本件上開
      工程只就於地基中置放抽水筒和蝶閥組窨井等設備等空間
      ，其開挖之土石體積，依照工程估價單所示約為1,737 立
      方米（本院審易卷第67頁，另可參見工程契約），若依結
      算明細表所示約為2,002 立方米（本院審易卷第69頁），
      此尚不包含因開挖管溝地基多出之土石，然被告2 人僅就
      其中170.6 立方米即不足所開挖土石1/10之少量土石予以
      外運販售，其等是否自始即具有將開挖土石據為己有販售
      牟取不法利益之意圖，顯有疑慮之處。
    3.而上開工程被告2 人係採取向預拌廠直接購買非以現場土
      石製作的現成MRC 之方式（下簡稱現成MRC ），業據被告
      官明陽於偵訊時供承在卷（97偵352 卷第165 頁），核與
      證人即嘉南公司負責人王昆榮於偵訊時之證述相符（同上
      偵卷第224 頁），並有扣案嘉南公司運貨單據扣案足參（
      同上偵卷第73至82頁），其原本可消化部分現場土石之MR
      C 體積，依結算明細表所示分別為608 立方米及663 立方
      米合計為1,271 立方米（本院審易卷第68、69頁），參以
      附卷嘉南公司預拌混凝土合約書記載購買現成MRC 數量為
      1,389 立方米（同上偵卷第235 頁），是被告官明陽辯護
      人所稱被告2 人向嘉南公司購買現成MRC 約為1,271 立方
      米之詞（本院審易卷第20頁），應非虛妄。則單就每立方
      米土石而言，被告2 人上開方式處理雖較為有利（依檢察
      官所述之計算方式，每立方米可獲利420 元〈即每立方米
      土石售予梓輝公司350 元，而以每立方米800 元向嘉南公
      司買現成MRC ，再以每立方米870 元向自來水公司北工處
      請款獲利之數額〉，若採將現場開挖土石交給預拌廠製作
      成MRC 方式，每立方米可獲利270 元〈即購入之MRC 每立
      方米會便宜100 餘元，另需負擔運輸土石至預拌廠費用，
      以200 元計，認以每立方米600 元向嘉南公司買MRC ，再
      以每立方米870 元請款獲利之數額，本院卷第144 頁反面
      ），然本案被告2 人僅僅出售不到開挖土石1/10之數額，
      業如前述，就以被告2 人所購入現成MRC 之數量約為1,27
      1 立方米，卻只出售170.6 立方米土石，論就實際應無所
      謂獲利可言（依檢察官上述計算方式，即將170.6 立方米
      土石售予梓輝公司取得59,710元〈170.6 ×350 〉，而每
      立方米多出200 元成本向嘉南公司買現成MRC 損失254,40
      0 元〈200 ×1,272 〉，合計仍損失194,690 元），遑論
      梓輝公司每立方米尚須扣除運費90元之數額，亦經證人張
      永珍於警偵時證述在卷（同上偵卷第31、157 頁），是被
      告2 人採取如此自我損失之方式而為本案竊盜或業務侵占
      之犯行，委實令人匪夷所思，是其等究否有無不法所有之
      意圖，自非無疑。
    4.又揆以證人陳朝旭於本院審理時證稱：被告官明陽曾向我
      反應因土石太多，現場已不夠堆置等語（本院院第126 頁
      ），證人廖明科亦於本院審理時證稱：廠商有打電話給我
      反應過多餘土石沒有辦法堆置現場，但此問題應向監造單
      位反應，由監造單位處理等語（本院卷第122 頁反面），
      並觀諸97年1 月6 日查獲前後所攝現場照片均有砂石堆置
      現場之情（97偵352 卷第239 、240 頁），參以被告官明
      陽供稱：我盡量依照施工設計圖回填，因已回填到排水箱
      涵都堵住，有些已到鄰房地下室，沒有辦法回填了，才請
      梓輝公司運走；又因恐MRC 檢驗強度不夠遭罰款，才購買
      現成的MRC 使用等語（本院卷第145 頁反面），本件係因
      被告2 人採購現成MRC 作為施工材料，導致開挖土石預定
      以供製作MRC 之部分必須另行處置，加以於地基中置放抽
      水筒和蝶閥組窨井等設備及管溝中空等空間體積多餘之土
      石，因應回填工地現場窪地等處不敷使用，所採取之清運
      多餘土石方處理方式等情，應信而有徵。故被告官明陽辯
      稱：我於工程施工之初並未要將挖起來的土石拿去賣掉，
      是已經堆到不能再堆，才拿去賣等語（本院卷第145 頁反
      面），尚堪憑信，且基於同一犯罪事實採認證據之共通性
      ，暨為避免使本案認定事實滋生歧異起見，爰就本件被告
      2 人之所為均應為相同之認定。又證人陳朝旭於本院審理
      時證稱：（問：廠商直接購買MRC 回填，現場挖出的土方
      是否可以自行處理？）依照合約，應該要把現場土方製作
      成MRC 回填，依照合約並沒有硬性規定，挖出來的土方應
      該如何處理等語（本院卷第125 頁反面），又如上所述被
      告2 人可以採購現成MRC 為施工材料，工程契約上又有清
      運多餘土石之規定，參以證人廖明科於本院審理時亦證稱
      ：大於5 吋的石塊廠商要打碎或運棄均可，就如何棄運，
      合約沒有詳細規定等語（本院卷第121 頁），可見被告將
      現場開挖多餘之土石（含大於5 吋石塊）採取本案處理方
      式，相較於雇工運至合法棄土場棄置而言，僅屬降低成本
      之清運方式（不必支付運費，且有販售所得），檢察官謂
      本案開挖之土石僅限於製作MRC 及回填工地兩種處理方式
      云云（本院卷第144 頁反面），容有誤會，是見被告2 人
      所為，要難認屬有竊盜或業務侵占之不法犯意。
    5.至證人廖明科於本院審理時雖證稱：我當初設計直覺挖出
      的土石是不夠填平工地云云（本院卷第120 頁），惟其又
      證稱：我沒有到現場等語（本院卷第122 頁反面），可見
      其並非完全瞭解現場土石堆置之現況，所述容或與實際現
      狀不符，已難率然採為不利被告2 人之認定；另證人陳朝
      旭於本院審理時雖亦證稱：本件工程應該沒有餘土，因都
      拿來製作MRC 或現場回填了云云（本院卷第125 頁反面）
      ，亦忽略本案採購現成MRC 所多出來之土石，且與其證稱
      現場土石太多了等語之現狀有所矛盾（本院卷第126 頁反
      面），應屬揣度臆測之詞，復與實情不符，同難憑為被告
      2 人不利之審酌。遑論本件工程已告竣工完成，並未見回
      填土石之窪地及形成之坡度有所不足之處，反而如證人陳
      朝旭於本院審理時證稱：實際回填完工後已經接近鄰房的
      高度，致無法按照設計的1 比2 坡度堆置等語（本院卷第
      125 頁），可知本案外運販售之土石，非但不影響工地回
      填設計、甚至屬於無法回填堆置之多餘土石至明，故堪認
      證人廖明科、陳朝旭2 人關於本案並無多餘土石之證述，
      容與實情有未合之處，即難據以為不利被告2 人之認定。
    6.又證人廖明科於本院審理時證稱：合約的說法是廠商利用
      挖出土石自拌或送至預拌廠製作，並無購買現成MRC 的規
      定云云（本院卷第121 頁），惟此非僅與證人陳朝旭於本
      院同日審理時證稱：廠商直接購買現成MRC ，沒有硬性規
      定，若廠商直接購買現成MRC ，現場挖出土石另編制碎石
      處理費等語有所齟齬（本院卷第125 頁），且觀諸「十六
      、可控制性低強度材料或多功能再生混凝土回填」之契約
      規定，係稱承包廠商可將所開挖之土石，於該廠商之技術
      能有效利用剩餘土石方達契約規定時，將所開挖土石大於
      5 吋部分篩除自行棄運或打碎處理外，得依規定之參考表
      之「配比設計」（含卜特蘭I 型水泥、爐石粉、飛灰、粗
      細骨材〈可利用道路挖方〉、水、早強劑化學摻料等之配
      比重量）試拌，經自來水公司北工處檢驗合格，得用以作
      為施工之用（工程契約第4-117 至4-124 頁），亦以廠商
      之技術能力可否利用開挖土石為前提，並非強制開挖土石
      必須製作MRC 使用，參以由本案工程契約之招標相關文件
      觀之，並無要求承包廠商需具備自行製作MRC 材料之能力
      ，亦無需提出委外配合預拌廠之要求，足見承包廠商採取
      購買現成MRC 之方式，實無違反工程契約之情形；抑且，
      本案開挖之土石並非特定物，縱使依照證人廖明科之說法
      ，既仍允許廠商外運處製成MRC ，則於製作MRC 後其原物
      成分已有所更異（尤其篩除大於5 吋石塊後更為顯著），
      已喪失特定物之性質，故其契約之真意，應僅在要求廠商
      必須提出合於契約規定強度之MRC ，方為本案業主關注之
      重點，是以若廠商處理開挖剩餘土石並無違反相關法律之
      規定，復提出合於契約規定強度之MRC 材料，依約於情即
      無不法所有意圖可言，自難論以竊盜或業務侵占之罪責。
    7.另就本案依施工圖1/12施工補充說明第12條規定：「場內
      開挖回填後之剩餘土，應依設計整地完成後高程填於凹地
      夯實，多餘之殘土依廢棄土處理，不得隨意棄於場內，影
      響排水或流入鄰宅」、第14條規定：「本工程產生之剩餘
      土石方，一律近運至配水池預定地之低窪處，並予整平夯
      實，惟不得堆於配電區」間之條文衝突問題（97偵352 卷
      第219 頁，另見工程契約末所附編號第1/12號施工圖施工
      補充說明），證人廖明科於偵訊時證稱：第12條忘記修正
      等語，復於本院審理時證稱：主要是依照第14條，如果廠
      商有疑問的話，可以向我們監造單位詢問等語（本院卷第
      119 頁反面），然施工圖應予明確規範，俾使廠商遵循進
      行取土作業，本屬業主之契約責任，倘工程契約約定事項
      有所衝突，而非契約內容並無約定，尚無要求承包廠商有
      必須主動請求釋疑之義務；再者，於本院審理時就本案施
      工圖上標示31.88 、31.95 高程高度數字範圍，證人廖明
      科證稱：有多餘土石要回填在該處，因31.88 、31.95 表
      示該處是凹地等語（本院卷第121 頁反面），然證人陳朝
      旭卻稱：31.88 、31.95 為施工前後之高程高度數字等語
      （本院卷第124 頁反面），其高程高度並無差異，故該處
      即非屬可置放多餘土石之處，回填土石應置放於坡度設計
      處，兩人所述迴異，可見本件工程契約之解讀不一，並無
      明確清楚之規定甚明；遑論乍觀上開兩條規定均為土石處
      理之方式，亟易肇致廠商認為均屬合於契約規定之土石處
      理方式，而疏於請求釋疑，核應僅純屬民事糾葛，當難因
      被告2 人未為前述請求釋疑之舉，即科以竊盜或業務侵占
      罪責之餘地。
    8.次外，本案無法回填堆置之多餘土石亦無法強留於上開工
      地，蓋一者依施工圖1/12施工補充說明第14條規定：本工
      程產生之剩餘土石方，不得堆於配電區，二者，剛開挖之
      土石鬆軟，任意堆置，極易產生崩塌、依附流水雨水橫流
      街道上、影響排水等公安、污染之情形，是依照自來水管
      埋設工程施工說明書：「二、自來水管埋設第3.3.16條之
      規定挖土堆置：管溝挖出之土石方，不論土質如此均應隨
      挖隨即運離工地」（工程契約第4-16頁），不得隨意堆置
      ，可見被告2 人實處於不得不處理該無法回填堆置多餘土
      石之境遇；又本件湧泰公司倘要獲取暴利自應將所開挖之
      1,737 或2,002 立方米土石大量外運販售，方足彰顯被告
      2 人自始有不法所有之意圖，而非迨工程接近竣工，方外
      運販售區區少數之170.6 立方米土石。是檢察官認被告2
      人所為屬竊盜或業務侵占行為，尚難謂合於情理。
五、按刑事被告於刑事訴訟程序中本應受無罪之推定，為刑事訴
    訟法第154 條第1 項明定。綜上所述，本件依現存之證據尚
    不足以使本院形成被告黃緒濬、官明陽2 人確有竊盜或業務
    侵占犯行之有罪確信，縱被告黃緒濬推卸其有參與販售開挖
    土石乙節，被告官明陽則有先有隱匿實情，甚至致電要求證
    人張永珍謊稱係將開挖土石加工之虛言，亦據證人張永珍於
    警詢時證述在卷（97偵352 卷第31頁），均有欠妥失當之處
    ，然刑事被告並不負自證無罪之義務，且其等因乍遇刑事訴
    究有所辯解，亦屬人情之常，是依法於情當均不得以此據為
    不利於被告2 人之認定，亦不得恣意推斷被告2 人有罪；另
    縱使被告2 人於本件工程施工之初，即寓有販售開挖土石之
    動機，然斯時既未訴諸行動，即為刑事法律所不罰，附此併
    敘。此外，復查無其他積極事證可認被告2 人確有竊盜或業
    務侵占之犯行，從而本件依調查所得證據，其證明程度仍未
    達於可排除合理之懷疑而形成被告2 人有罪之法律上確信之
    程度，洵據前開說明，並基於「罪證有疑，利於被告」之刑
    事訴訟原則，本院認被告2 人之犯罪尚屬不能證明，依法應
    為其無罪之諭知。
據上論斷，應依刑事訴訟法第301 條第1 項，判決如主文。
本案經檢察官陳建文到庭執行職務。
中    華    民    國    99    年    12    月    10    日
                  刑事第六庭  審判長法  官  馮俊郎
                                    法  官  蔡欣怡
                                    法  官  林建鼎
以上正本證明與原本無異。
檢察官如不服本判決，應於判決送達後10日內，向本院提出上訴
狀，並應敘述具體理由；如未敘述上訴理由者，應於上訴期間屆
滿後20日內向本院補提理由書（均須按他造當事人之人數附繕本
）「切勿逕送上級法院」。
告訴人或被害人如對於本判決不服者，應具備理由請求檢察官上
訴，其上訴期間之計算係以檢察官收受判決正本之日期為準。
中    華    民    國    99    年    12    月    10    日
                                    書記官  黃伊婕

司法院資訊處製作；財團法人民間司法改革基金會備份。
